臺灣臺北地方法院民事判決
111年度勞訴字第121號
原      告  張振榮  
            余慶炎  
            林翔富  

            洪坤忠  
            郭炎宏  
            黃龍輝  
            楊慶總  

上七人共同
訴訟代理人  蔡菘萍律師
複代理人    林芫煜  
被      告  台灣電力股份有限公司

法定代理人  曾文生  
訴訟代理人  林富華律師
上列當事人間請求給付退休金差額事件，本院於民國111年4月13
日言詞辯論終結，判決如下：
    主  文
一、原告之訴駁回。
二、訴訟費用由原告負擔。
    事實及理由
壹、程序部分：
一、原告蔡德財原與其他原告共同提起本件訴訟，嗣於言詞辯論
    前具狀撤回訴訟（見本院卷第99頁），核符民事訴訟法第26
    2條規定，該部分訴訟業經合法撤回，非本件審理範圍。
二、被告法定代理人原為楊偉甫，嗣於訴訟進行中變更為曾文生
    ，並經其聲明承受訴訟，核符民事訴訟法第175條第1項規定
    ，應予准許。
三、如附表編號1至3、5至7所示原告原起訴請求金額各為新臺幣
    （下同）11萬5,807元、8萬8,488元、4萬3,506元、9萬4,05
    0元、14萬5,521元、8萬7,500元，嗣變更為各如附表編號1
    至3、5至7「應補發退休金」欄所示金額，其擴張聲明並經
    被告同意（見本院卷第268頁），核符民事訴訟法第255條第
    1項第1款、第3款規定，應予准許。
貳、實體部分：
一、原告主張：
　㈠原告為被告高雄區營業處之員工，均屬純勞工，分別自如「
    工作年資起算日期」起受僱於被告，各於如附表「舊制年資
    結清日期」所示日期結清舊制年資，現均尚未退休。原告依
    勞動基準法（下稱勞基法）施行前後之工作年資所計算之舊
    制結清基數各如附表「舊制結清基數」欄所示。又舊制結清
    前3個月、6個月工資應包含初夜點心費與深夜點心費（下稱
    系爭夜點費）、領班加給或司機加給（下合稱系爭給與），
    原告領取之平均金額各如附表「平均（含加發）夜點費及領
    班津貼或司機加給」欄所示。詎被告於因舊制結清而計算退
    休金時，未將系爭給與列入平均工資計算，短付原告退休金
    ，爰依勞基法第84條之2、第55條第1項、第3項、臺灣省工
    廠工人退休規則（民國89年9月25日廢止，下稱退休規則）
    第9條第1款、第10條第1項第1款、經濟部所屬事業人員退休
    撫卹及資遣辦法（下稱退撫辦法）第9條（即108年8月30日
    修正前退撫辦法第6條，下逕以第9條稱之），另依年資結清
    協議書（與前開規定為選擇合併）提起本件訴訟等語。
　㈡並聲明：被告各應給付原告如附表「應補發退休金」欄所示
    金額，及各自如附表「利息起算日」欄所示日期起至清償日
    止，按週年利率5％計算之利息。
二、被告辯以：
　㈠被告為體恤輪班人員須於初夜、深夜時段出勤之辛勞，早於
    日治時期，發放食品予出勤人員充作初夜、深夜點心，嗣因
    發放食品手續繁瑣，故自64年起改以現金代之，給付數額固
    定，不因職級薪資高低、經驗等不同而有差異，但僅屬發放
    方式改變，性質仍為單方恩惠性給與，並非因工作而獲得之
    經常性給與。至77年間因考量輪班人員長期初夜、深夜輪班
    之辛勞，另加發輪班人員初夜、深夜點心費，嗣於92年1月1
    日起調整為輪班人員出勤小夜班發給初夜點心費250元（包
    含一般初夜點心費75元及加發初夜點心費175元），大夜班
    發給深夜點心費400元（包含一般深夜點心費150元及加發深
    夜點心費250元），且為作業方便，以輪值小、大夜班之次
    數按月結算，每人每月可領取之金額非固定，與一般津貼每
    月固定支付一定金額不同，足徵系爭夜點費不論一般、加發
    均非勞務之對價，即使固定發放，亦未變更其恩惠給與性質
    。且被告為經濟部所屬國營事業，員工之退休、撫卹、資遣
    及離職等事項，悉依退撫辦法及經濟部所屬事業人員退休撫
    卹及資遣辦法作業手冊（下稱退撫辦法作業手冊）作為實務
    作業之準繩，依退撫辦法作業手冊規定，並參酌經濟部相關
    函示，可知行政院及經濟部從未將系爭給與核定為列入計算
    平均工資之給與項目，自無法計入平均工資計算退休金。
　㈡縱認系爭夜點費應列入平均工資計算退休金，應以加發初夜
    點心費175元、加發深夜點心費250元為限，列入平均工資計
    算退休金，另應自勞基法施行後始計入平均工資計算退休金
    。另原告各於108年12月間簽立年資結清協議書，其中第2條
    約定：「…平均工資之計算悉依據行政院82年12月15日台82
    經44010號函核定『經濟部所屬事業機構列入計算平均工資之
    給與項目表』之規定辦理…」等語，即系爭給與不在據以計算
    結清舊制年資金額之平均工資範疇，原告應受拘束，不得於
    本件請求將系爭夜點費納入平均工資計算結清舊制年資金額
    。況原告均尚未退休，被告於勞動契約存續期間本無結清義
    務，若原告認為約定之給與低於勞基法標準而不生結清效力
    ，被告亦無於約定範圍外之給付義務等語。
　㈢並聲明：原告之訴駁回。
三、不爭執事項（見本院卷第247至248頁，並依判決格式調整文
    字及順序）：
  ㈠原告為被告高雄區營業處之員工，均屬純勞工，分別自如「
    工作年資起算日期」起受僱於被告，各於如附表「舊制年資
    結清日期」所示日期結清舊制年資，現均尚未退休。原告依
    勞基法施行前後之工作年資所計算之舊制結清基數各如附表
    「舊制結清基數」欄所示。
  ㈡原告於舊制結清前3個月、6個月領取之夜點費（含加發）、
    領班加給或司機加給平均金額如附表「平均（含加發）夜點
    費及領班津貼或司機加給」欄所示。
  ㈢被告係採24小時全天連續作業，分為日班、小夜班、大夜班
    輪班作業，各班工作性質相同、服勤時間不同，原告工作均
    需輪班。又原告林翔富、郭炎宏、黃龍輝為線路裝修員，其
    駕駛工程車從事線路裝修並負責保養維護車輛，被告每月另
    發給兼任司機加給；原告張振榮、余慶炎、楊慶總擔任領班
    肩負管理職責，被告每月另發給領班加給。
  ㈣被告按實際輪值員工發給之初夜、深夜夜點費，自92年1月起
    小夜班初夜夜點費每次250元，大夜班深夜夜點費每次400 
    元，由實際輪班或代班人領取。夜點費每人每日金額相同，
    不因員工作業種類、年資、職級等而有差異。
  ㈤司機加給係因員工兼任駕駛工程車、保養維護車輛，被告每
    月固定給付之加給，依被告108年9月12日電人字第10800178
    06號函示，每月須達出車4次方可支領完整司機加給，若未
    達4次則減半發放。
  ㈥領班加給係因員工擔任領班肩負管理職責，被告每月固定給
    付之加給，領班加給曾經多次變革，92年前進用人員如有擔
    任領班、副領班者，分別加晉3級、2級薪給，支領金額隨人
    員升等晉級而有所不同；自92年後進用人員如有擔任領班、
    副領班者，不另支給加給；其後於109年間因考量領班、副
    領班人員肩負每位工作人員工作安全重任，新進人員因不得
    支領加給恐無意願承擔重任，致現場工作無人帶班之窘境，
    奉經濟部同意自109年2月1日起開始實施該項加給支給。
  ㈦原告於108年12月間各簽立年資結清協議書。　　
四、本院之判斷：　　
　㈠按「本條例施行前已適用勞動基準法之勞工，於本條例施行
    後，仍服務於同一事業單位而選擇適用本條例之退休金制度
    者，其適用本條例前之工作年資，應予保留」、「前項保留
    之工作年資，於勞動契約依勞動基準法第11條、第13條但書
    、第14條、第20條、第53條、第54條或職業災害勞工保護法
    第23條、第24條規定終止時，雇主應依各法規定，以契約終
    止時之平均工資，計給該保留年資之資遣費或退休金，並於
    終止勞動契約後30日內發給」、「第1項保留之工作年資，
    於勞動契約存續期間，勞雇雙方約定以不低於勞動基準法第
    55條及第84條之2規定之給與標準結清者，從其約定」，勞
    工退休金條例（下稱勞退條例）第11條第1項至第3項定有明
    文。參酌其立法理由「為銜接新舊制度，第1項明定選擇適
    用本條例之退休金制度之勞工，其適用本條例前之工作年資
    應予保留。第2項明定保留之工作年資，由雇主以契約終止
    時之平均工資，依相關法令之規定發給資遣費或退休金；勞
    工離職時如未符合退休金或資遣費之請領要件，即不得請領
    退休金或資遣費。依勞動基準法規定，勞工於退休或遭資
    遣時，雇主始有給付退休金或資遣費之義務，故不宜規定雇
    主於勞工選擇本條例之退休金制度時，應結清其年資；但如
    勞資雙方自行協商約定，勞動契約繼續存續，並先依勞動基
    準法規定結清保留年資者，不影響勞工之權益，應屬可行，
    爰為第3項規定」等語，可知勞工適用勞退條例前之工作年
    資（即舊制年資），於勞動契約存續期間，雇主本無結清義
    務，僅得由勞雇雙方約定結清；至若勞工認為約定之給與低
    於勞基法第84條之2、第55條所定標準而不生拘束力，亦僅
    係勞工於符合退休金請領法律規定時得請求差額之問題，尚
    不因勞基法設有相關標準而得逕予變更雇主與勞工之結清協
    議合意範圍，是於勞工退休前，雇主亦無於約定範圍外之給
    付義務。
　㈡原告於108年12月間與被告約定結清舊制年資後，雖主張其等
    請求係因其與被告於約定結清舊制年資時，漏未將系爭給與
    計入平均工資計算，此等差額請求權應於其與被告對結清舊
    制年資退休金約定合意後即可請求，而非實際退休時始得請
    求云云。惟被告於勞動契約存續期間本無結清舊制年資之義
    務，其與原告約定結清舊制年資後，既已依約定內容（即「
    平均工資之計算悉依據行政院82年12月15日台82經44010號
    函核定『經濟部所屬事業機構列入計算平均工資之給與項目
    表』之規定辦理」，見本院卷第195至208頁年資結清協議書
    第2條）如數給付，原告自無依年資結清協議書請求被告於
    約定範圍外給付之權利。至於原告主張：兩造結清舊制年資
    時，關於系爭給與未列入平均工資計算基礎之約定為無效乙
    節，亦僅係得待勞動契約終止時，依勞退條例第11條第2項
    規定請求被告發給資遣費或退休金，在此之前，尚難認其等
    未退休前即得依勞基法第84條之2、第55條第1項、第3項、
    退休規則第9條第1款、第10條第1項第1款、退撫辦法第9條
    規定，請求被告發給退休金差額。是原本件請求，並無理由
    。　　
五、結論：
　　原告依勞基法第84條之2、第55條第1項、第3項、退休規則
    第9條第1款、第10條第1項第1款、退撫辦法第9條或年資結
    清協議書，請求被告給付退休金差額，均無理由，應予駁回
    。
六、本件事證已臻明確，兩造其餘攻防方法及所用證據，經斟酌
    後認均不足以影響本判決之結果，爰不逐一論列，附此敘明
    。
七、訴訟費用負擔之依據：民事訴訟法第78條、第85條第1項。
中　　華　　民　　國　　111 　年　　4 　　月　　29　　日
                  勞動法庭    法　官  　梁夢迪
以上正本係照原本作成。
如對本判決上訴，須於判決送達後20日內向本院提出上訴狀。如
委任律師提起上訴者，應一併繳納上訴審裁判費。
中　　華　　民　　國　　111 　年　　4 　　月　　29　　日
                              書記官　　曹榮陞
　
附表：　
編號 姓名 工作年資起算日期 （民國） 舊制年資結清日期 （民國） 舊制結清基數  平均（含加發）夜點費及領班津貼或司機加給 （新臺幣）  應補發退休金 （新臺幣） 利息起算日 （民國） 1 張振榮 68年12月13日 109年7月1日 勞基法實施前 9.3333 結清前3個月 6,173.3333元 27萬7,354元 109年8月1日     勞基法實施後 35.6667 結清前6個月 6,160.8333元   2 余慶炎 78年11月1日  勞基法實施後 36 結清前6個月 5,657.3333元 20萬3,664元  3 林翔富 90年12月7日  勞基法實施後 18 結清前6個月 5,616.6667元 10萬1,100元  4 洪坤忠 89年2月7日  勞基法實施後 21 結清前6個月 4,000元 8萬4,000元  5 郭炎宏 76年11月21日  勞基法實施後 38 結清前6個月 5,674元 21萬5,612元  6 黃龍輝 77年9月21日  勞基法實施後 37 結清前6個月 7,132.3333元 26萬3,896元  7 楊慶總 79年7月6日  勞基法實施後 35 結清前6個月 5,961元 20萬8,635元